【裁判字號】    93,重訴,612
【裁判日期】    950227
【裁判案由】    清償借款
【裁判全文】
臺灣臺北地方法院民事判決             93年度重訴字第612號
原      告  華僑商業銀行股份有限公司
法定代理人  乙○○
訴訟代理人  甲○○
訴訟代理人  庚○○
                        四樓
被      告  丙○○
被      告  戊○○
                        十七樓.
被      告  丁○○
                        十七樓.
前列二人共同
訴訟代理人  己○○
前列二人共同
複代理人    郭登富律師
上列當事人間請求清償借款事件，本院於九十五年二月十四日言
詞辯論終結，判決如下：
    主  文
被告丙○○、丁○○、戊○○等應連帶給付原告新台幣參仟壹
佰肆拾玖萬肆仟柒佰零肆元，及美金玖拾捌萬壹仟玖佰伍拾伍
元捌角陸分整，及如附表一、二所示之利息、違約金。美金償
還時按給付當日原告牌告美金賣出匯率折算新台幣。
本判決第一項於原告以新台幣壹仟陸佰萬元供擔保後，得假執行
，於假執行實施前，被告以新台幣陸仟肆佰拾玖萬零貳佰貳拾
陸元供擔保後，得免予假執行。
訴訟費用由被告連帶負擔。
    事實及理由
一、程序方面：
  １、原告法定代理人變更，新任法定代理人乙○○94年01月12
      日具狀聲明承受訴訟，應為准許。
  ２、本件被告丙○○未於言詞辯論期日到場，核無民事訴訟法
      第386條所列各款情形，應依原告之聲請，由其一造辯論
      而為判決。
二、原告方面：
  １、緣案外人久津實業股份有限公司邀同被告等簽發保證書：
      86年05月26日邀同被告戊○○、丁○○（共同連帶保證
        一億元，卷p-07）。
      另90年09月14日邀同被告丙○○（連帶保證一億元，卷
        p-08）。
      又91年05月07日邀同被告丙○○、戊○○（共同連帶保
        證五千萬元，卷p182）。
      又92年02月11日邀同被告丙○○、戊○○（共同連帶保
        證八千萬元，卷p173）。
      陸續向原告借款，計新台幣5500萬元、美金 0000000
      元，其各筆借款之本金、借款日及年利率詳如契約所載。
      （借據三紙，見本院卷p-10至p-12；開發信用狀暨融資契
      約一紙及國外銀行付款指示單五紙，本院卷p-13至p-21）
      。
      但案外人久津實業股份有限公司自92年04月20日起即未依
      約繳息，迭經催討仍未獲清償，依授信約定書第5條第6款
      之約定，被告已喪失期限利益，全部債務視為到期，截至
      目前尚積欠本金新台幣31,494,704元、美金981955.
      86及如附表一、二所示之利息、違約金。而起訴聲明：被
      告丙○○、丁○○、戊○○等應連帶給付上開金額及如附
      表一、二所示之利息、違約金，並請准供擔保後宣告假執
      行。
  ２、關於被告抗辯之陳述：
    (1)被告丙○○、戊○○及丁○○既為案外人久津實業股份有
      限公司之連帶保證人，依法自應負連帶清償責任。又，被
      告等辯稱本件借款僅餘新台幣壹佰肆拾玖萬餘元云云，原
      告茲鄭重否認之。
    (2)依被告等所立之保證書記載：「連帶保證人茲向華僑商業
      銀行股份有限公司…保證凡久津實業股份有限公司對貴行
      （…）現在…及將來所負之借款、票款、透支、墊款、保
      證、及其他一切債務，以本金壹億元（或等值）整為限額
      ，及其利息、遲延利息、違約金、損害賠償及有關履行上
      開債務所需之一切費用等，保證人願負連帶清償之責」。
      又最高法院77年台上字第943號判例意旨，最高限額保證
      契約如定有期間，在該期間內所生約定範圍內之債務，不
      逾最高限額者，均為保證契約效力所及；如未定期間，保
      證契約在未經保證人依民法第754條規定終止或有其他消
      滅原因以前，所生約定範圍內之債務，亦同。故在該保證
      契約有效期間內，已發生約定範圍內之債務，縱因清償或
      其他事由而減少或消滅，該保證契約依然有效，嗣後所生
      約定範圍內之債務，於不逾最高限額者，債權人仍得請求
      保證人履行保證責任。
      本件被告等所簽立者即為前開判例所載之未定有期間之最
      高限額保證，是依原告既負有借款及墊款等債務迄未清償
      ，被告等自應依所立保證書內容負連帶清償之責，要無疑
      問。久津公司對原告所負債務，是否另有其他人提供連帶
      保證，殊與被告是否應依所立保證書內容負保證責任，毫
      無關係，而如前所述，被告等所立保證書乃未定期限之最
      高限額保證，於其等未依法通知原告終止其保證責任前，
      其就保證範圍內主債務人之債務，自應負連帶保證責任。
    (3)另被告等提出所謂蔡欽源律師代所有債權銀行與久津公司
      簽立之應收帳款轉讓契約書乙紙，主張原告應有百分之七
      十九已獲清償云云，原告否認之。
      有關被告等提出所謂蔡欽源律師代所有債權銀行與久津公
      司簽立之應收帳款轉讓契約書，主張原告應有79%已獲清
      償云云，原告否認之（債權銀行團代表以存證信函回覆久
      津公司，見台北北門郵局存證信函7944號函覆，參本院卷
      p113至p117）。
      原告從未委任蔡欽源律師簽立前開應收帳款轉讓契約書，
      被告等所言原告請求之金額應已獲清償伍仟壹佰零陸萬餘
      元等，其等即不負保證責任云云，均屬臆測之辭，全無可
      採。
      另蔡欽源律師亦業已於93年11月30日到庭證稱「銀行都要
      陳報總行，如果總行有四分之一不同意的話，讓與契約就
      不存在，... 就我所知系爭讓與契約還沒有一家銀行報給
      總行而總行同意的，銀行團當初也沒有出具委託書給我。
      ... 據我所知沒有一家銀行因為這個讓與契約受到一毛錢
      的清償..... 」，顯然被告前開抗辯，並非事實，應無可
      採。
三、被告方面：
  １、被告丙○○未於言詞辯論期日到場，亦未提出任何陳述或
      書狀以供參酌。
  ２、戊○○、丁○○部分：
    (1)保證契約之成立須保證人有為主債務人不履行債務時，由
      其代負履行責任之契約。被告戊○○及丁○○於民國86年
      05月26日與原告簽定保證契約之目的，乃為久津公司（即
      主債務人）短期資金融資如不敷使用時，擬向原告北台中
      分行借貸中長期借款以補足資金缺口所特別設立之帳戶。
      次年即87年07月間因短期資金出現缺口，於是向原告北台
      中分行立借據二筆分別為新台幣（下同）980萬及1520萬
      元，合計2500萬元整，並約定每月九日按期繳付至92年7
      月8日止共計60期，每期一個月按期平均攤還。至今仍有
      1,494,707元尚未清償。
      而保證契約乃附屬於主債務之契約，原告於本案提出之證
      據中，就86年5月26日簽屬之保證書、90年9月14日簽署之
      保證書、87年7月09日簽立面額980萬元借據及同年月日簽
      立面額1520萬元借據等均載明貸放號碼為1695-8；至92年
      02月18日簽立之面額3000萬元之借據則另有借款貸放號碼
      0000000-0，顯然此筆借款應另有其貸放之憑據。
    (2)原告起訴請求被告等連帶償還借款金額64,635,714元，乃
      另一被告丙○○於民國90年09月14日單獨與原告另行簽定
      保證書：
      丙○○於92年02月11日向原告永和分行簽定額度8000萬
        元整限額內循環開發信用狀及墊付外幣貨款之開發信用
        狀暨融資契約，及同年月18日向永和分行簽定一個月期
        短期借款借據金額3000萬元，約定於同年3月20日1次付
        清還款。
        此二筆借款契約均與被告戊○○及丁○○於86年簽定前
        項保證契約之目標不同，且其二人未被告知，原告亦未
        邀同其二人為連帶保證人，被告戊○○及丁○○對本項
        丙○○個人所為之二借款契約自始並無願為連帶保證之
        意思表示存在，自不負連帶清償之責任。
      依民事訴訟法第344條及345條之規定，如欲明瞭前三次
        借款之過程及其所為擔保之憑證或其範圍，端賴原告內
        部持有之文件如放款作業辦法、核貸流程、對保作業程
        序，原告不可能無故放款，且中長期定期償還借款與一
        年期周轉金借款性質完全不同，被告戊○○與丁○○確
        僅有為前第二項貸放號碼1695-8號之借款為保證之意思
        ，原告擴大解釋為包括其後之二項借款，實有為誠實信
        用之原則。此開發信用狀暨融資契約，其立約本旨記明
        為「立約人為便於現在及將來在  貴行辦理結匯向國外
        採購物資茲邀連帶保證人（以下簡稱保證人）特立本約
        ......... 」。本約之成立與前第二項之連帶保證人無
        關，至其後並無連帶保證人之簽署，乃另外之借款，被
        告戊○○及丁○○均否認有為此合約作保。
    (3)銀行法第12條-1規定，銀行辦理自用住宅放款及消費性放
      款，已取得前條所定之足額擔保時，不得以任何理由要求
      借款人提供連帶保證人。銀行辦理授信徵取保證人時，除
      前項規定外，應以一定金額為限。未來求償時，應先就借
      款人進行求償，其求不足部分得就連帶保證人平均求償之
      。但為取得執行名義或保全程序者，不在此限。
      本案繫屬之法律關係應屬民法之消費借貸之借款性質，主
      債務人久津實業股份有限公司於87年間向原告北台中分行
      借款2500萬時已提供超額之不動產設定最高限額合計4500
      萬元抵押權與原告（台南市○○○○段，地號：976-19、
      976-20，建號：322、323共同抵押1500萬；高雄茄萣崎漏
      段，地號：516-40、516-41、516-42、516-43、516-44、
      516-45、516-46、516-47、516-48、516-49、516-50、及
      516-51共同抵押3000萬，合計最高限額抵押權4500萬元）
      ，更何況原借款金額已清償剩餘1,494,707元，原告僅需
      執行擔保品，其債權即得完全清償。
    (4)原告與全體債權銀行等曾於92年04月18日委託律師代表所
      有債權銀行與訴外人久津實業股份有限公司（以下稱主債
      務人）簽定應收帳款轉讓契約書，同意承受主債務人所有
      之應收帳款計3,257,469,973元，用以抵充清償債權。
      該合約第四條又明確約定：「債權銀行應依中華民國92年
      03月26日債權銀行團會議結論呈報各銀行之總行，若各債
      權銀行總行批示不同意會議決議，其所持有之債權金額達
      92年3月10日止所有債權銀行總計債權金額（含可轉換公
      司債）25%時，本債權轉讓契約全部即行撤銷，不生任何
      效力」，至今已經過年餘，仍未曾獲悉任何一家債權銀行
      之總行批示不同意，該合約應已生效力，且清償之效果應
      屬肯定。（債權讓與契約書，卷p-54至p-58）。
      故以全體債權銀行之總債權額4,125,752,267元平均充抵
      ，原告之債權應有79%已獲清償，則原告主張請求之金額
      應已獲償51,062,214元，主債務人僅欠其借款23,573,500
      元，按其抵充次序應先清償舊債再抵充新債，則主債務人
      邀同被告戊○○及丁○○為連帶保證人向原告北台中分行
      所借貸之款項應已完全清償，該二人之連帶清償之保證責
      任當然解除。
    (5)因而聲明：原告之訴及假執行之聲請均駁回。如遭不利之
      判決，被告願供擔保免為假執行。
四、雙方之爭執：
  １、原告稱：
    (1)被告均簽有保證書：
      86年05月26日邀同被告戊○○、丁○○（共同連帶保證
        一億元，卷p-07）。
      另90年09月14日邀同被告丙○○（連帶保證一億元，卷
        p-08）。
      又91年05月07日邀同被告丙○○、戊○○（共同連帶保
        證五千萬元，卷p182）。
      又92年02月11日邀同被告丙○○、戊○○（共同連帶保
        證八千萬元，卷p173）。
    (2)久津公司實際欠款：
      新台幣：980+1520=2500萬元借據，尚欠0000000元，另
        3000萬元借據，尚欠3000萬元，共計30000000元。
      美金：981955.86元（8000萬元信用狀融資）。
  ２、被告戊○○、丁○○二人稱：
    (1)二人有簽86年05月26日保證書，但僅保證2500萬元借據；
      3000萬元借據、8000萬元信用狀融資不在保證範圍內。
    (2)被告戊○○，另有簽署91年05月07日（五千萬元）、92年
      02月11日（八千萬元）保證書。
    (3)有另定「應收帳款讓與契約書」，應有79%已獲清償。
  ３、雙方（原告、被告戊○○、丁○○二人）爭執：
    (1)被告：86年05月26日保證書，僅保證2500萬元借據。
      原告：及於3000萬元借據、8000萬元信用狀融資。
    (2)被告：有另定「應收帳款讓與契約書」。
      原告：未經總行批准，故未達成協議。
    (3)被告：3000萬元借據，為郭私人所用。
      原告：借款人為久津公司。
  ４、雙方無爭執：
    (1)保證書部份：
      86年05月26日邀同被告戊○○、丁○○（共同連帶保證
        一億元，卷p-07）。（形式上真正不爭執，但被告戊○○、丁○○二人認為僅保證2500萬元借據）。
      90年09月14日邀同被告丙○○（一億元）。
      91年05月07日邀同被告丙○○、戊○○（五千萬元）。
      92年02月11日邀同被告丙○○、戊○○（八千萬元）。
      （註、此部分雙方已無爭執）。
    (2)欠款部分：
      金額部分沒有爭執。
      僅3000萬元借據，久津公司尚欠3000萬元，被告戊○○、
      丁○○認為該款為丙○○私人所使用。
五、得心證之理由：
  １、雙方就爭點之陳述：
    (1)原告：
      目前訴訟的有兩部分，台幣部分如附表一有三筆、美金
        部份如附表二有五筆。
      台幣部分（附表一）：
        證物是借據三張，這張三借據的借款人都是久津公司，
        其中兩張是八十七年七月八日借款，另一張三千萬元是
        九十二年二月十八日借款，該借款上蓋了兩個被告丙○○的章，事實上借款人還是久津實業。
        保證書有兩張八十六年五月二十六日是被告戊○○、被
        告丁○○擔任保證人保證範圍是一億元，另外九十年九
        月十四日被告丙○○擔任保證人保證範圍是一億元。
      美金部分（附表二）：
        證物是開發信用狀及融資契約。
        但是相關的保證書還是如八十六年五月二十六日及九十
        年九月十四日之保證書。
        本件相關保證另外還有九十一年五月七日被告戊○○、
        被告丙○○所簽發之保證書，保證範圍為五千萬元，還
        有一張九十二年二月十一日，也是被告丙○○、被告戊○○簽發之保證書，保證範圍是八千萬元。
    (2)被告戊○○、丁○○：
      保證書部分：
        形式上真正均無爭執。
        八十六年五月二十六日之保證書，陳稱簽署保證書時沒
        有記載保證金額。被告二人，就保證之範圍僅認知到兩
        張借據（兩千五百萬元之借款），當時因為有資金缺口
        所以融資，印象中有簽保證書，可是沒有載明金額。
      金額部分：
        對附表一、二所示之金額、尚欠本金、相關利息及違約
        金之記載無爭執。
        僅3000萬元，被告認為該款為丙○○私人所使用。
      另定「應收帳款讓與契約書」，應有79%已獲清償。
  ２、關於「應收帳款讓與契約書」者：
      蔡欽源律師於93年11月30日到庭證稱「銀行都要陳報總行
      ，如果總行有四分之一不同意的話，讓與契約就不存在，
      ... 就我所知系爭讓與契約還沒有一家銀行報給總行而總
      行同意的，銀行團當初也沒有出具委託書給我。... 據我
      所知沒有一家銀行因為這個讓與契約受到一毛錢的清償..
      ... 」，且有債權銀行團代表以存證信函回覆久津公司（
      參見台北北門郵局存證信函7944號函覆，卷p113至p117）
      ，於卷可稽，則被告抗辯，並非事實，應無可採。
  ３、關於「3000萬元丙○○私人所使用」者：
      三千萬元是九十二年二月十八日借款，該借款上蓋了兩個
      被告丙○○的章（負責人章以外，又蓋了一個個人章），
      但事實上借款人在法律上還是久津實業公司，該款項也進
      到久津公司帳戶，被告戊○○、丁○○對於該款為丙○○
      私人所使用部分，亦未提出相關證據供本院參酌，本院自
      無由為被告戊○○、丁○○有利之認定。
  ４、至於「被告戊○○、丁○○簽署之一億元保證書」：
      該保證書是否僅保證2500萬元之債務，由保證書之形式上
      無法觀察出對被告戊○○、丁○○有利之認定。該保證書
      形式上之真正，被告戊○○、丁○○並無爭執，僅稱「當
      時因為有資金缺口（2500萬元）所以融資，印象中有簽保
      證書，可是沒有載明金額」者，並無任何證據可供參酌，
      本院自無法為有利之認定。
      至於，保證書右上角編有貸款編號者，僅屬原告公司內部
      控管之方式，並未特定簽署為契約之一部分，而且保證書
      中已載明「保證凡久津實業股份有限公司對貴行（…）現
      在…及將來所負之借款、票款、透支、墊款、保證、及其
      他一切債務，以本金壹億元（或等值）整為限額，及其利
      息、遲延利息、違約金、損害賠償及有關履行上開債務所
      需之一切費用等，保證人願負連帶清償之責」文義內容十
      分明確，被告戊○○、丁○○所稱亦無可憑，而無足採。
六、原告依消費借貸及連帶保證契約請求被告連帶給付如主文所
    示，為有理由，應予准許。雙方其餘攻擊防禦與本案爭點無
    直接關係，不另一一審酌，亦此敘明。
    兩造均陳明願供擔保，請求宣告假執行或免予假執行，核無
    不合，茲酌定相當之擔保金額，均予以准許。
七、結論：本件原告之訴為有理由，依民事訴訟法第385條第1項
    前段、第78條、第85條第2項、第390條第2項、第392條，判
    決如主文。
中    華    民    國    95    年    2     月    27    日
                  民事第五庭    法  官  陳心弘
以上正本係照原本作成
如對本判決上訴，須於判決送達後20日內向本院提出上訴狀
中    華    民    國    95    年    2     月    27    日
                                書記官  許博為


司法院資訊處製作；財團法人民間司法改革基金會備份。
